【裁判字號】    96,訴,64
【裁判日期】    970117
【裁判案由】    給付退休金
【裁判全文】
臺灣臺東地方法院民事判決                96年度訴字第64號
原      告  丙○○
訴訟代理人  李泰宏律師
被      告  新光人壽保險股份有限公司
法定代理人  甲○○
訴訟代理人  乙○○
            李婉維
上列當事人間請求給付退休金事件，本院於民國97年1月3日言詞
辯論終結，判決如下：
    主      文
被告應給付原告新臺幣參佰零玖萬伍仟肆佰玖拾陸元，及自民國
九十六年八月一日起至清償日止，按週年利率百分之五計算之利
息。
訴訟費用由被告負擔。
本判決於原告以新臺幣壹佰零參萬貳仟元供擔保後，得假執行，
但被告以新臺幣參佰零玖萬伍仟肆佰玖拾陸元，為原告預供擔保
，得免為假執行。
    事實及理由
一按訴狀送達後，原告不得將原訴變更或追加他訴，但擴張或減
  縮應受判決事項之聲明者，不在此限，民事訴訟法第255條第1
  項第3 款定有明文。本件原告起訴原請求：被告應給付原告新
  臺幣（下同）3,305,645 元，及自起訴狀繕本送達翌日（即民
  國96年4月21日）起至清償日止，按週年利率5% 計算之利息。
  嗣於訴訟中將訴之聲明減縮為：被告應給付原告3,095,496 元
  ，及自民事準備書繕本送達翌日（即96年8月1日）起至清償日
  止，按週年利率5%計算之利息。揆諸首揭法條規定，核屬適法
  ，應予准許，合先敘明。
二原告主張：原告自71年10月26日起任職於被告公司，迄95年11
  月1 日自請退休，而保險業自87年4月1日起始適用勞動基準法
  ，於勞動基準法適用前，依被告所頒之職工退休辦法第8條第1
  款規定，原告自71年10月26日起至87年3 月31日止可得31個基
  數，且原告當時之職位為區經理，平均月工資為112,180 元，
  故此時段得請領退休金為3,477,580元（計算式：112,180×31
  ＝3,477,580）；於勞動基準法適用後，原告自87年4月1 日起
  至95年11月1日退休日止，可得之退休金為1,505,556元，合計
  被告應給付之退休金為4,983,136元，惟被告竟僅支付1,887,6
  40元之退休金，尚不足3,095,496 元。為此爰依被告職工退休
  辦法第8 條之規定，請求被告給付不足之退休金等語。併為聲
  明：(一)被告應給付原告3,095,496 元，及自民事準備狀送達翌
  日（即96年8月1日）起至清償日止，按週年利率5%計算之利息
  ；(二)願供擔保，請准宣告假執行。
三被告則以：被告對於原告自84年4月1日保險業適用勞動基準法
  時起迄退休日止所得支領之退休金為1,505,556 元不爭執，但
  此部分已如數支付與原告。原告自71年10月26日起任職於被告
  公司，於95年11月1 日以「組長」職位自請退休，原告自受雇
  日起至87年4月1日保險業適用勞動基準法時止之年資為15年6
  個月，該段年資退休金應按被告被告營業通訊處組長管理辦法
  計算。而依據被告營業通訊處組長管理辦法第35條規定：「為
  保障員工之工作及生活安定，凡依本辦法規定聘用之組長得享
  受下列退休之優惠：…1.退休…(3)申請退休：凡服務滿20年以
  上者，得申請退休。並按服務年資每1年支給1.3基數之退休金
  ，但最高以52基數為限。…3.基數之計算標準係以該員退休前
  1年之月份基本薪、出勤津貼及責任津貼之平均數為1基數計算
  之。」而原告退休前1 年之月份基本薪、出勤津貼及責任津貼
  之平均數為18,962元，此段年資為15.5年，則此段年資退休金
  382,084元（計算式：18,962×1.3×15.5=382,084）。因而，
  原告所得請領之退休金應為1,887,640 元，且被告均已如數給
  付與原告，故原告請求為無理由等語資為抗辯。併為聲明：(一)
  原告之訴及假執行之聲請均駁回；(二)如受不利判決，被告願供
  擔保請准宣告免為假執行。
四本院整理並協議簡化兩造不爭執事項如下：
  (一)被告已給付原告1,887,640元之退休金。
  (二)原告係於71年10月26日開始於被告公司任職，於95年11月1
    日申請退休。
  (三)被告於70年12月6日公布實施、80年1月1日第3次修正之職工
    退休辦法第8條第1項規定：「本公司員工依第6 條規定自願
    退休及依前條規定命令退休者，按左列標準給予1 次退休金
    ：(一)其工作年資每滿1年給與2個基數，但超過15年之工作年
    資每滿1年給與1個基數，最高總數以45個基數為限。」，該
    職工退休辦法自80年1月1日修正後，至87年間沒有再行修正
    。
  (四)原告於86年4月到87年3月間在被告公司擔任之職務為區經理
    ，可以適用被告職工退休辦法。
  (五)原告於86年4月起至87年3月止之薪資明細如本院卷第54頁所
    載。
  (六)原告自71年10月26日在被告公司任職起至87年4月1日適用勞
    動基準法止，年資為15.5年。
  (七)原告於95年11月退休時，職位為「組長」，自87年4月1日保
    險業適用勞動基準法時起至退休日止之年資為8年7個月，該
    段年資退休金按照勞動基準法第55條規定計算，原告退休前
    6 個月平均工資為167,284元，此段年資為9年，退休金應為
    1,505,556元，此部分之退休金被告已全數給付。
五得心證之理由：
  (一)原告主張伊自71年10月26日起受僱被告，嗣於95年11月1 日
    自請退休，並經被告核定退休在案。被告自87年4月1日起適
    用勞動基準法，被告並就伊適用勞動基準法後計8年7個月之
    工作年資，核給退休金1,505,556 元之事實，為被告所不爭
    執，並有被告退休事實表在卷可稽（見本院卷第13頁），信
    屬實在。至原告主張被告應就伊適用勞動基準法前之工作年
    資，再給付退休金3,095,496 元，則為被告所否認，並以上
    開情詞置辯。是本件應予審究者為：原告自71年10月26日起
    至87年3月31日止，應受領多少退休金？茲分述如下：
  (二)按勞工工作年資自受僱之日起算，適用本法前之工作年資，
    其資遣費及退休金給與標準，依其當時應適用之法令規定計
    算；當時無法令可資適用者，依各該事業單位自訂之規定或
    勞雇雙方之協商計算之。適用本法後之工作年資，其資遣費
    及退休金給與標準，依第17條及第55條規定計算，勞動基準
    法第84條之2 定有明文。依此規定，勞工之工作年資跨越勞
    動基準法適用前後者，而於勞動基準法適用後退休，以分段
    適用方法計算其退休金，即適用勞動基準法前之工作年資，
    其退休金給與標準，依其當時應適用之法令規定計算；當時
    無法令可資適用者，依各該事業單位自訂之規定或勞雇雙方
    之協商計算之；適用本法後之工作年資，其退休金之給與標
    準則依該法第55條規定計算。經查：被告自87年4月1日起始
    適用勞動基準法，為兩造所不爭執，是原告應自87年4月1日
    起始有勞動基準法之適用，且因其並非工廠法施行細則所稱
    之工人，亦不適用臺灣省工廠工人退休規則之規定，則87年
    3 月31日前資遣費及退休金給與標準，揆諸上開規定，自應
    按被告公司自訂之規定辦理。被告於適用勞動基準法原訂有
    職工退休辦法，而原告係擔任區經理之職務，得適用職工退
    休辦法等情，為兩造所不爭執，並有原告所提出之職工退休
    辦法在卷可稽（見本院卷第9 至10頁），則原告適用勞動基
    準法前之工作年資，其退休金給與標準，自應本諸上開職工
    退休辦法規定所定內容以為計算依據。是被告辯稱：原告退
    休時係擔任組長，而應適用營業通訊處組長管理辦法計算退
    休金云云，顯與事實不符，委無可取。
  (三)依上開職工退休辦法第8條第1 項規定：「本公司員工依第6
    條規定自願退休及依前條規定命令退休者，按左列標準給予
    一次退休金：一按其工作年資每滿1年給與2個基數，但超過
    15年之工作年資每滿1年給與1個基數，最高總數以45個基數
    為限。」、第11條第1 項規定：「員工服務年資之計算，依
    左列之規定：一退休者服務年資滿半年以上以1 年計算，未
    滿半年以半年計。」查，本件原告於勞動基準法適用前實際
    工作年資為15年6個月，依上開規定，滿半年以1年計，則原
    告之請求退休金工作年資應以16年計，被告應給與31個基數
    ，故原告主張伊於勞動基準法適用前應有31個退休金基數之
    事實，堪以認定。
  (四)另就適用勞動基準法前每一基數之金額為何，原告雖主張以
    被告職工退休辦法第8 條之規定，應以其適用勞動基準法前
    、後不同而為計算，然查被告職工退休辦法第8 條之規定，
    僅係計算基數之方法，而與如何計算金額無涉，況該職工退
    休辦法第12條亦規定：「本辦法所稱退休金基數悉依勞動基
    準法第55條第2 項之規定。」，是每一基數之金額自應依勞
    動基準法勞動基準法第55條第2 項之規定以為計算。而退休
    金基數之標準，係指核准退休時1 個月平均工資，勞動基準
    法第55條第2項定有明文；而此所稱之1個月平均工資，另依
    勞動基準法第2條第1項第4 款前段之規定，應為「計算事由
    發生之當日前6 個月內所得工資總額除以該期間之總日數所
    得之金額。工作未滿6 個月者，謂工作期間所得工資總額除
    以工作期間之總日數所得之金額。」，是原告每一退休金基
    數之金額，應依兩造不爭執之原告退休前6個月平均工資167
    ,284元計算之。從而，原告於勞動基準法適用前所應領得之
    退休金，為5,185,804元（計算式：167,284×31＝5,185,80
    4）之事實，堪以認定。
  (五)綜上，原告之退休金總額即是勞動基準法適用前之5,185,80
    4元，加上兩造所不爭執之勞動基準法適用後之1,505,556元
    ，共6,691,360元（計算式：5,185,804＋1,505,556＝6,691
    ,360）。扣除原告已先向被告領得退休金1,887,640 元後，
    原告可再請求之退休金為4,803,720元（計算式：6,691,360
    -1,887,640=4,803,720），故原告主張被告應給付其3,095,
    496元，洵屬有據。
六從而，原告基於被告職工退休辦法第8 條，請求被告給付退休
  金3,095,496元，及自96年8月1 日（即民事準備狀繕本送達翌
  日）起至清償日止，按週年利率5%計算之利息，即有理由，應
  予准許。
七兩造分別陳明願供擔保請准宣告及免為假執行，核無不合，爰
  分別酌定相當擔保金額宣告及免為假執行。
八本件判決事證基礎已臻明確，兩造其餘攻擊、防禦方法經本院
  審酌後，認對於判決結果均無影響，爰不一一論述，併此敘明
  。
九據上論結：原告之訴為有理由，依民事訴訟法第78 條、第390
  條第2項、第392條第2項，判決如主文。
中    華    民    國    97    年    1     月    17    日
                  民事庭審判長法  官    楊智勝
                              法  官    黃珮茹
                              法  官    陳君鳳
以上正本係照原本作成。
如對本判決上訴，須於判決送達後20日內向本院提出上訴狀。
中    華    民    國    97    年    1     月    18    日
                              書記官    莊永利


司法院資訊處製作；財團法人民間司法改革基金會備份。
